臺灣高等法院刑事判決
110年度上易字第888號
上  訴  人  臺灣基隆地方檢察署檢察官
被      告  石永信


上列上訴人因被告違反毒品危害防制條例案件，不服臺灣基隆地
方法院110年度易字第137號，中華民國110年3月9日第一審判決
（聲請簡易判決處刑案號：臺灣基隆地方檢察署109年度毒偵字
第1038號），提起上訴，本院判決如下：
    主  文
上訴駁回。
    理  由
一、本案經本院審理結果，認第一審判決以檢察官就本件聲請簡
    易判決處刑，其程序違背規定，爰為公訴不受理之諭知，核
    無不當，應予維持，並引用第一審判決書記載之理由（如附
    件）。
二、檢察官上訴意旨略以：被告甲○○前因施用第二級毒品案件，
    經臺灣基隆地方檢察署（下稱基隆地檢署）檢察官以108年
    度毒偵字第1120號為附命完成戒癮治療之緩起訴處分（下稱
    此類緩起訴處分為附命緩起訴）確定，緩起訴期間為1年6月
    ，嗣經同署檢察官依職權撤銷上開緩起訴處分，並以109年
    度撤緩毒偵字第196號聲請簡易判決處刑，是本件同署檢察
    官逕向法院聲請簡易判決處刑，而未再經聲請觀察、勒戒程
    序，於法應無不合。原判決認被告上開緩起訴處分之戒癮治
    療尚未完成，不得等同已執行完畢觀察、勒戒，應再給予被
    告觀察、勒戒機會而判決不受理，所為見解尚難認妥適，爰
    請撤銷原判決，另為適當合法之判決等語。
三、按起訴之程序違背規定者，法院應諭知不受理之判決，並得
    不經言詞辯論為之；又對於原審諭知不受理之判決上訴時，
    第二審法院認其為無理由而駁回上訴，得不經言詞辯論為之
    ，刑事訴訟法第303條第1款、第307條、第372條分別定有明
    文。
四、本院查：
　㈠民國109年1月15日修正公布、同年7月15日施行之毒品危害防
    制條例（下稱毒品條例）第20條第3項及第23條第2項，雖僅
    將原條文之再犯期間由「5年」改為「3年」，惟鑑於將施用
    毒品者監禁於監獄內，僅能短期間防止其接觸毒品，因慣用
    毒品產生之「心癮」根本無法根除，並慮及毒品條例施行多
    年累積之戒毒經驗及實效，暨逐步擴充之醫療、戒癮機構、
    專業人力、社區支援系統等資源，尤以本次毒品條例第24條
    修正，擴大檢察官對施用毒品者附條件緩起訴處分之範圍，
    使其能視個案具體情形給予適當多元社區處遇。本次修正後
    對於施用毒品者之思維，自應與時俱進，擺脫以往側重於「
    犯人」身分之處罰，著重其為「病患」之特質，並以「治療
    」疾病為出發點，重新評價前揭所謂「3年後再犯」之意義
    。又毒品戒除不易，須經長期且持續之治療，施用毒品者既
    被視為「病患性犯人」，最佳處遇方式即為治療。對於施用
    毒品者之治療方式，有機構外之處遇（如自行赴醫院戒癮、
    附命緩起訴等），或機構內之觀察、勒戒或強制戒治；至對
    施用毒品者科以刑罰，無非在運用刑罰之一般預防功能以嚇
    阻毒品之施用。監獄為執行場所而非戒癮專責機構，針對施
    用毒品者及其再犯之特性，法務部於106年12月5日頒訂之「
    科學實證之毒品犯處遇模式計畫」，目的即是積極引進地區
    醫療體系之協助，提供毒癮戒治，落實社區追蹤輔導及治療
    之銜接，俾修復創傷、預防再犯。惟刑罰因涉及人身自由之
    基本權，故於施用毒品初犯時皆以傳統之機構外或機構內處
    遇方式治療，如再施用毒品時，始科以刑事責任。而當刑罰
    處遇仍不能有效幫助施用毒品者改善惡習時，即表示無法以
    此方式發揮治療效果，若繼續施以刑罰只具懲罰功能，不僅
    無法戒除毒癮，更漸趨與社區隔離，有礙其復歸社會。基於
    憲法應保障人民之生存權，及根據每個國民生存照顧需要提
    供基本給付之理念，為協助施用毒品者戒除毒癮復歸社會，
    對於經監獄監禁處遇後仍再犯之施用毒品者，更應恢復以機
    構內、外之治療協助其戒除毒癮。此即本次修正毒品條例第
    20條第3項關於施用毒品者所謂「3年後再犯」係何所指之立
    法真諦。除檢察官優先適用第24條命附條件緩起訴處分處遇
    （不論幾犯，亦無年限）外，對於施用毒品初犯者，即應適
    用第20條第1項、第2項為機構內之觀察、勒戒或強制戒治；
    若於上開機構內處遇執行完畢釋放後，於「3年內再犯」者
    ，依第23條第2項規定，應依法追訴；倘於「3年後再犯」自
    應再回歸到傳統醫療體系機構內重為觀察、勒戒或強制戒治
    之治療。是對於戒除毒癮不易者，唯有以機構內、外處遇及
    刑事制裁等方式交替運用，以期能控制或改善其至完全戒除
    毒癮。綜上，對於毒品條例第20條第3項及第23條第2項所謂
    「3年後（內）再犯」，應跳脫以往窠臼，以「3年」為期，
    建立「定期治療」之模式。其規定中所謂「3年後再犯」，
    只要本次再犯（不論修正施行前、後）距最近1次觀察、勒
    戒或強制戒治執行完畢釋放，已逾3年者，即該當之，不因
    其間有無犯第10條之罪經起訴、判刑或執行而受影響（最高
    法院刑事大法庭109年度台上大字第3826號裁定意旨參照）
    。
　㈡復按毒品條例於97年4月30日修正公布、同年10月30日施行後
    ，對於犯該條例第10條第1項、第2項之施用第一級或第二級
    毒品罪者，進入司法程序之戒癮治療方式，係採取第20條第
    1項、第2項規定「觀察、勒戒或強制戒治」及第24條第1項
    所定「附命緩起訴」雙軌制，其目的同在給予施用毒品者戒
    毒自新機會。是以，被告既同意參加「戒癮治療」，並由檢
    察官採行「附命緩起訴」方式，且完成「附命緩起訴」所採
    用之戒癮治療完畢，自毋庸復行採取「觀察、勒戒或強制戒
    治」方式，重啟戒除毒癮以代替刑罰之處遇程序；被告既完
    成「附命緩起訴」之戒癮治療，事實上已接受等同「觀察、
    勒戒或強制戒治」執行完畢釋放之處遇（最高法院109年度
    台非字第76號判決意旨參照）。從而，縱經檢察官為附命緩
    起訴，若未完成戒癮治療，究與觀察、勒戒或強制戒治業經
    完整之治療療程不同，無法補充或替代上開醫療處置，而應
    再予觀察、勒戒之機會，方為適法。
　㈢被告前因施用毒品案件，經原審法院以101年度毒聲字第128
    號裁定送勒戒處所觀察、勒戒後，認無繼續施用毒品之傾向
    ，於102年2月18日執行完畢釋放出所；復因施用毒品案件，
    經基隆地檢署檢察官以108年度毒偵字第1120號為附命緩起
    訴，惟因被告於緩起訴期間內接受採尿，結果呈安非他命、
    甲基安非他命陽性反應，經同署檢察官以109年度撤緩字第1
    53號撤銷上開緩起訴處分，並以109年度撤緩毒偵字第196號
    聲請簡易判決處刑，而未完成戒癮治療，有本院被告前案紀
    錄表、各該緩起訴處分書、撤銷緩起訴處分書及聲請簡易判
    決處刑書附卷可參，是縱經檢察官為附命緩起訴，被告既未
    完成戒癮治療，究與觀察、勒戒或強制戒治業經完整之治療
    療程不同，而無從代替觀察、勒戒或強制戒治之醫療處置。
    本件聲請簡易判決處刑意旨所認被告施用第二級毒品之時間
    「109年7月6日上午10時許為基隆地檢署觀護人室採尿回溯1
    20小時內之某時」，距上開觀察、勒戒執行完畢釋放之時間
    顯已逾3年，其間未再接受觀察、勒戒或強制戒治或等同之
    處遇，則依前揭說明，本件應由檢察官依修正後毒品條例之
    規範意旨，基於一次性之整體規劃而重啟處遇程序，視個案
    情形，決定是否聲請「觀察、勒戒或強制戒治」或給予「附
    命緩起訴」之機會。再按本次修正之條文施行前犯第10條之
    罪之案件，於修正施行後，偵查中之案件，由檢察官依修正
    後規定處理，毒品條例增訂第35條之1第1款定有明文。查本
    件於110年1月8日始繫屬原審法院（見原審基簡卷第3頁之基
    隆地檢署110年1月8日基檢鈴誠109毒偵1038字第1109000450
    號函暨其上原審法院收文戳章），是毒品條例之修正於109
    年7月15日生效施行時，既仍屬偵查中之案件，檢察官本應
    循前揭說明之修正後新法規範意旨處理，而非逕予聲請簡易
    判決處刑。詎檢察官逕為此聲請，法院無從替代檢察官為上
    開合義務性之裁量，應認本件起訴程序違背規定，且無從補
    正，原審爰依刑事訴訟法第452條、第303條第1款、第307條
    規定，改依通常程序審理，並不經言詞辯論，逕為諭知不受
    理之判決，核無違誤，檢察官上訴為無理由，應予駁回，並
    不經言詞辯論為之。
據上論斷，應依刑事訴訟法第368條、第372條、第373條，判決
如主文。
中　　華　　民　　國　　110 　年　　4 　　月　　28　　日
                  刑事第四庭    審判長法  官  陳筱珮
                                      法  官  林怡秀
                                      法  官  吳元曜
以上正本證明與原本無異。
不得上訴。
                                      書記官  黃亮潔
中　　華　　民　　國　　110 　年　　4 　　月　　28　　日

附件：臺灣基隆地方法院110年度易字第137號刑事判決
臺灣基隆地方法院刑事判決　            110年度易字第137號
公　訴　人　臺灣基隆地方檢察署檢察官
被　　　告　甲○○　男　民國00年0月00日生
　　　　　　　　　　身分證統一編號：Z000000000號
　　　　　　　　　　住○○市○○區○○街0巷00○0號
上列被告因違反毒品危害防制條例案件，經檢察官聲請以簡易判
決處刑（109年度毒偵字第1038號），本院認不宜以簡易判決處
刑，改依通常程序審判，並判決如下：
    主  文
本件公訴不受理。
    理  由
一、聲請簡易判決處刑意旨略以：被告甲○○基於施用第二級毒品
    甲基安非他命之犯意，於民國109年7月6日上午10時許為臺
    灣基隆地方檢察署（下稱基隆地檢署）觀護人室採尿回溯12
    0小時內之某時，在基隆市中山區地址不詳友人住處，以將
    甲基安非他命置入玻璃球吸食器內加熱燒烤，吸食所產生煙
    霧之方式，施用甲基安非他命1次。嗣因係基隆地檢署109年
    度緩護命字第55號、109年度緩護療字第23號受緩起訴處分
    人，經通知後，於上揭時間在基隆地檢署觀護人室接受採尿
    檢驗，結果呈安非他命、甲基安非他命陽性反應，始悉上情
    。其同意採尿送驗，結果呈安非他命、甲基安非他命陽性反
    應。因認被告係犯毒品危害防制條例第10條第2項之施用第
    二級毒品罪等語。
二、按起訴之程序違背規定者，應諭知不受理之判決，並得不經
    言詞辯論為之，刑事訴訟法第303條第1款、第307條定有明
    文。所謂「起訴」，係指案件繫屬於法院之日（最高法院81
    年度台上字第876號判決意旨參照）；而檢察官未將被告先
    送勒戒處所觀察、勒戒，而逕行起訴，其起訴之程序違背規
    定，應諭知不受理之判決（最高法院88年度台非字第146號
    判決意旨參照）。
三、毒品危害防制條例第20條、第23條、第24條等規定於109年1
    月15日修正公布，其中第20條、第23條自同年7月15日生效
    施行，第24條之生效施行日期則由行政院定之，現尚未生效
    施行。茲就施用毒品案件之法律適用，說明如下：
（一）依109年1月15日增訂之毒品危害防制條例第35條之1第1款
      、第2款前段之規定，上揭新法生效施行後，於該條例修
      正之條文施行前犯該條例第10條之罪之案件，偵查中之案
      件，由檢察官依修正後規定處理；審判中之案件，由法院
      或少年法院（地方法院少年法庭）依修正後規定處理，先
      予敘明。
（二）按犯第10條之罪者，檢察官應聲請法院裁定，或少年法院
      （地方法院少年法庭）應先裁定，令被告或少年入勒戒處
      所觀察、勒戒，其期間不得逾2月；依前項規定為觀察、
      勒戒或強制戒治執行完畢釋放後，3年後再犯第10條之罪
      者，適用前2項之規定，毒品危害防制條例第20條第1、3
      項定有明文。而上開所謂「3年後再犯」，只要本次再犯
      （不論修正施行前、後）距最近1次觀察、勒戒或強制戒
      治執行完畢釋放，已逾3年者，即該當之，不因其間有無
      犯第10條之罪經起訴、判刑或執行而受影響（最高法院10
      9年度台上大字第3826號裁定參照）。
（三）97年4月30日修正公布之毒品危害防制條例第24條第1項（
      109年1月15日公布之新法亦同），已改採觀察、勒戒等處
      遇與「附命緩起訴」並行之雙軌模式，而「戒癮治療」始
      為「附命緩起訴」之核心治療方式，並得取代觀察、勒戒
      等處遇，故被告在「戒癮治療」完成前，仍難謂得與觀察
      、勒戒等處遇「已執行完畢」等同視之，若「附命緩起訴
      」經撤銷，被告之「戒癮治療」並未完成，自與觀察、勒
      戒等處遇執行完畢有別。則於「附命緩起訴」經撤銷時，
      自應回復為原緩起訴處分不存在時之狀態，檢察官仍應依
      修正後毒品危害防制條例第20條第1項或第23條第2項之規
      定，分別視其為「初犯及3年後再犯」或「3年內再犯」之
      施用毒品者，而決定適用觀察、勒戒等處遇或起訴之程序
      （最高法院109年度台上大字第3536號提案裁定肯定說意
      旨參照）。
四、經查：
（一）聲請簡易判決處刑意旨認被告於本案犯行，係於毒品危害
      防制條例前揭修正施行前所犯，而本案係於110年1月8日
      即該條例修正施行後繫屬本院，有臺灣基隆地方檢察署函
      上之本院收文戳可證（本院基簡卷第3頁)，依前揭說明，
      本院應依修正後毒品危害防制條例第35條之1第2款前段之
      規定，對審判中施用毒品之案件，依新修正該條例第23條
      規定，審查檢察官之起訴要件是否具備。
（二）被告前因施用毒品案件，經送觀察、勒戒後，認無繼續施
      用毒品傾向，於102年2月18日執行完畢釋放，並由臺灣宜
      蘭地方檢察署檢察官以102年度毒偵字第19號為不起訴處
      分確定；又因施用毒品案件，經基隆地檢署檢察官以108
      年度毒偵字第1120號為附命完成戒癮治療之緩起訴處分確
      定，緩起訴期間自109年1月2日至110年7月1日止，履行期
      間自109年1月2日至110年3月1日止，惟該緩起訴處分嗣經
      檢察官於109年9月24日撤銷，被告未完成戒癮治療，此有
      上開緩起訴處分書、撤銷緩起訴處分書等資料在卷可稽，
      並經本院調取基隆地檢署相關緩起訴執行卷宗核閱無訛。
      依前開說明，上開緩起訴處分既經撤銷，戒癮治療既未完
      成，自亦無法等同於觀察、勒戒執行完畢釋放之處遇，則
      於緩起訴處分撤銷後，即應回復為未經緩起訴處分前之狀
      態。可見被告係於最近1次觀察勒戒執行完畢釋放後之「3
      年後」，再為聲請簡易判決處刑意旨所指施用第二級毒品
      犯行，依上開說明，檢察官應依修正後毒品危害防制條例
      第20條第3項之規定，向本院聲請觀察、勒戒，惟檢察官
      係向本院提起聲請簡易判決處刑，其程序違背規定，爰不
      經言詞辯論，逕諭知不受理之判決。
五、依刑事訴訟法第452條、第303條第1款、第307條，判決如主
    文。
中　　華　　民　　國　　110 　年　　3 　　月　　9 　　日
                  刑事第五庭  審判長法　官  簡志龍
                                    法  官  藍君宜
                                    法  官  顏偲凡
以上正本證明與原本無異。         
如不服本判決應於收受送達後20日內向本院提出上訴書狀，並應
敘述具體理由；其未敘述上訴理由者，應於上訴期間屆滿後20日
內向本院補提理由書（均須按他造當事人之人數附繕本）「切勿
逕送上級法院」。　　　　　　　　　　　　　　　　　　
中　　華　　民　　國　　110 　年　　3 　　月　　9 　　日
                                    書記官  陳忠賢